【裁判字號】    96,重訴,283
【裁判日期】    970229
【裁判案由】    拆屋還地等
【裁判全文】
台灣台北地方法院民事判決             96年度重訴字第283號
原      告    國高有限公司
兼法定代理人  丙○○
原      告    戊○○
共      同
訴訟代理人    林  凱律師
複  代理人    李德正律師
被      告    乙○○
              丁○○
              甲○○
共      同
訴訟代理人    邱怜珠律師
上列當事人間請求拆屋還地事件，本院於民國97年1 月31日言詞
辯論終結，判決如下：
    主  文
被告甲○○應將坐落台北市○○區○○段五小段十七、十七之一
、十七之二地號土地上如附圖所示斜線Ａ、Ｂ、Ｃ共一百八十四
平方公尺之建物（即門牌號碼台北市○○區○○里○○路9 巷臨
41號之建物）拆除，並將前揭17地號土地如附圖斜線Ｃ部分所示
十平方公尺面積返還原告國高有限公司、將前揭十七之一地號土
地如附圖斜線Ａ部分所示七十一平方公尺面積、前揭十七之二地
號土地如附圖斜線Ｂ所示一百零三平方公尺面積，返還原告戊○○、丙○○及其他共有人全體。
被告乙○○、丁○○應自門牌號碼台北市○○區○○里○○路9
巷臨41號之建物中遷出。
原告其餘之訴駁回。
訴訟費用由被告負擔。
本判決第一項、第二項於原告以新台幣玖佰貳拾萬元供擔保後，
得假執行。但被告如以新台幣貳仟柒佰陸拾萬元為原告預供擔保
，得免為假執行。
原告其餘假執行之聲請駁回。
    事實及理由
甲、程序方面：
(一)按訴狀送達後，原告不得將原訴變更或追加他訴，但被告同
    意、請求之基礎事實同一、不甚礙被告之防禦及訴訟之終結
    者，不在此限，民事訴訟法第255 條第1 項第1 款、第2 款
    、第7 款分別定有明文。又被告於訴之變更或追加無異議，
    而為本案之言詞辯論者，視為同意變更或追加，同法第255
    條第2 項亦有明文。本件原告於起訴時原未將被告甲○○列
    為被告，然其餘被告均稱系爭建物係甲○○所有，原告遂於
    民國96年2 月13日追加甲○○為本件被告，而原告追加被告
    甲○○後，其餘被告均無異議，並為本案之言詞辯論，依前
    揭民事訴訟法第255 條規定，應視為同意原告前揭所為訴之
    追加及變更，故本件原告追加被告甲○○為當事人即屬適法
    。
(二)按訴訟繫屬中為訴訟標的之法律關係，雖移轉於第三人，於
    訴訟無影響，但第三人如經兩造同意，得聲請代當事人承當
    訴訟；民事訴訟法第254 條第1 項定有明文。又所謂於訴訟
    無影響，係指原告或被告不因為訴訟標的之法律關係移轉於
    第三人，而影響關於為訴訟標的之法律關係之要件而言（最
    高法院44年台上字第1039號著有判例）。本件原告李瑞彬於
    96年1 月15日起訴後，嗣於96年8 月16日將其所有坐落台北
    市○○區○○段五小段17地號土地（下稱系爭17地號土地）
    之所有權全部移轉登記予國高有限公司（下稱國高公司）。
    另原告李秋明於96年7 月10日及96年8 月16日，將其所有坐
    落台北市○○區○○段五小段17-1及17-2地號土地（下稱系
    爭17-1、17-2地號土地）之應有部分33/3500 及5445/3500
    ，共計33/200之應有部分移轉登記予戊○○。至原告張麗玲
    則於96年7 月10日及96年8 月16日，將其所有之台北市○○
    區○○段五小段17-1及17-2地號土地應有部分1/100 及
    33/200 ， 共計35/200之應有部分移轉登記予丙○○，此有
    原告提出之土地登記謄本影本5 份在卷可憑（見本院卷第
    210 頁至第227 頁）。從而，本件起訴時之原告均未再所有
    系爭土地甚明，而國高公司、戊○○及丙○○依民事訴訟法
    第254 條第1 項但書規定，於96年9 月19日聲明承受訴訟，
    本件起訴時之兩造均同意渠等承受訴訟（見本院卷第206 頁
    、第253 頁），是依上開說明，國高有限公司、戊○○及丙○○承受本件訴訟，而為本件訴訟之原告，自屬適法。
乙、實體方面：
一、原告主張及聲明如下：
(一)原告國高公司係坐落系爭17地號土地之所有權人，而原告戊○○及丙○○均為坐落系爭17-1及17-2地號土地之共有人之
    一，各持有上開二筆土地之應有部分為33/200及35/200。另
    被告乙○○為坐落系爭17-1地號土地共有人之一，應有部分
    為3/10。至被告甲○○則為坐落系爭17-2地號土地共有人之
    一，應有部分為3/10。
(二)被告乙○○及甲○○所有門牌號碼為台北市○○區○○里○○路9 巷臨41之房屋（下稱系爭房屋），係於未取得系爭17
    、17-1及17-2地號土地之全部所有權人同意之情況下，而使
    用上開土地所建造之無合法占用權源之違章建築。又系爭房
    屋占用系爭17地號土地10平方公尺、占用系爭17-2地號土地
    面積103 平方公尺（即卷附複丈成果圖斜線Ｂ部分所示）及
    占用系爭17-1地號土地之全部即面積71平方公尺（即卷附複
    丈成果圖斜線Ａ部分所示），現仍為被告乙○○及丁○○所
    居住及使用。被告甲○○及乙○○既係無權占用系爭土地建
    造系爭房屋，原告爰依民法第767 條規定，請求被告甲○○
    及乙○○拆除系爭房屋，並請求被告乙○○、丁○○自系爭
    房屋遷出。
(三)被告乙○○抗辯系爭房屋並非其所有，而係被告甲○○繼承
    張維珍而取得系爭房屋之所有權，且被告乙○○及其夫張維
    珍於40年間即居住於系爭土地上，然因原始建物殘破，經其
    他共有土地持分人即訴外人蔡式榖、莊明鑑及黃新乾同意整
    修原始建物後，被告乙○○之夫張維珍乃於70年間與渠等簽
    定土地使用借貸協議書及補充協議書等語。惟被告乙○○既
    仍居住於系爭房屋，平時對外亦稱其係系爭房屋之所有權人
    ，足見其為真正所有權人之一，依法自負有拆屋還地之義務
    。另被告並未提出上開土地使用借貸同意書及補充協議書之
    原本，亦未經訴外人蔡式榖、莊明鑑及黃新乾到庭證述，原
    告否認上開文書為真正。況且，系爭17地號之土地原所有權
    人為中華民國，嗣由訴外人李瑞彬買受，姑不論上開土地使
    用借貸協議書是否為真正，系爭建物占用系爭17地號土地部
    分均屬無權占有而應予拆除。又縱認系爭土地之土地所有權
    人於80年間同意出借系爭17-1及17-2地號之土地予張維珍，
    然該使用借貸協議書之效力並不及於原告戊○○及丙○○，
    且因借用人張維珍已死亡，而原告則需使用系爭17-1及17-2
    地號之土地，原告爰依民法第472 條第1 款及第4 款規定，
    終止該使用借貸之關係，並以原告民事準備狀送達之日即96
    年2 月13日為終止意思表示之到達。
(四)原告之聲明：
  1.被告乙○○及甲○○應將坐落台北市○○區○○段五小段17
    、17-1、17-2地號土地上如附圖所示斜線Ａ、Ｂ、Ｃ部分、
    面積共184 平方公尺之建物（即門牌號碼台北市○○區○○
    里○○路9 巷臨41號）拆除，將所占用附圖斜線Ｃ之前揭17
    地號土地面積10平方公尺返還原告國高公司；將附圖斜線Ａ
    之前揭17-1地號土地面積71平方公尺、附圖斜線Ｂ之前揭
    17-2地號土地面積103 平方公尺，返還原告戊○○、丙○○
    及其他共有人全體。被告乙○○、丁○○應自上開建物中遷
    出。
  2.原告願供擔保，請准宣告假執行。
二、被告抗辯及聲明如下：
(一)被告乙○○與其夫張維珍（於86年間歿）於40年間即居住於
    系爭土地上，已公然、和平、繼續占有系爭土地近30年，而
    時效取得系爭土地。然因渠等不諳法律，故未依民法第769
    條規定主張時效取得系爭土地，即未申請登記為土地之所有
    權人。惟國有財產局於68年間竟利用渠等不諳法律，而要求
    張維珍具結蓋章，將系爭土地登錄為國有財產局所有，再由
    張維珍向國有財產局承租系爭所有土地，國有財產局之後同
    意由張維珍承購坐落系爭17-1地號土地上之原始建物，該土
    地之後分割為系爭17-2及17-3地號土地，然國有財產局並未
    同意張維珍承購系爭17及17-4地號土地，並於95年底公開標
    售上開17及17-4地號土地。
(二)被告乙○○與其夫張維珍於70幾年間，因原始建物殘破必須
    整修始能居住，故經其他共有土地所有人即訴外人蔡式榖、
    莊明鑑及黃新乾同意整修原始建物，並簽定土地使用借貸協
    議書，而訴外人蔡式榖於張維珍病危時，為使該土地使用借
    貸協議書能繼續拘束其繼承人，乃與張維珍簽定補充協議書
    ，依該補充協議書約定所載：「本契約書所稱甲方與乙方，
    均包括各方之繼承人、受讓人。…甲方（即張維珍）為配合
    本約，今後有發生繼承之情事，由繼承人張文貴全權處理有
    關本件合建事宜」等語。詎訴外人蔡式榖未依約通知被告行
    使優先承購權，即將系爭土地移轉登記予訴外人蔡宗志、陳
    建銘、楊宗明、蔡秀卿、莊浩宏等人，其後更將系爭土地移
    轉登記予訴外人李瑞彬、李秋明及張麗玲等人，足見原告係
    為規避上開土地使用借貸協議書及補充協議書之約定，與渠
    等通謀而為虛偽之意思表示。
(三)被告之聲明：
  1.駁回原告之訴及假執行之聲請。
  2.如受不利判決，被告願供擔保請求免為假執行。
三、本院得心證之理由：
(一)本件原告主張原告國高公司為系爭17地號土地之所有權人、
    原告丙○○、戊○○則為系爭17-1、17-2地號土地之共有人
    ，而被告甲○○所有之系爭房屋占用附圖所示系爭17地號土
    地面積10平方公尺、占用系爭17-1地號土地面積71平方公尺
    、占用系爭17-2地號土地面積103 公尺，且被告丁○○、乙○○現仍占有使用系爭房屋等情，為兩造所不爭執，復經本
    院會同台北市松山地政事務所測量人員至現場勘測屬實，並
    有勘驗筆錄、土地複丈成果圖各1 件及前揭地號之土地登記
    謄本影本5 份在卷可憑（見本院卷第112 頁、113 頁第126
    頁、第127 頁、第210 頁至第227 頁），堪信為真實。至原
    告主張被告乙○○亦為系爭房屋之所有權人等語，惟並未提
    出證據以實其說，復參以被告所提出之91年至95年之房屋稅
    繳款書影本（見本院卷第281 頁至第283 頁）上之「納稅義
    務人」欄均載明係被告甲○○之情，是認原告前揭主張並無
    所據，應認系爭房屋之所有權人僅為被告甲○○一人。
(二)按所有人對於無權占有或侵奪其所有物者，得請求返還之；
    對於妨害其所有權者，得請求除去之；有妨害其所有權之虞
    者，得請求防止之；又各共有人對於第三人，得就共有物之
    全部為本於所有權之請求；民法第767 條、第821 條分別定
    有明文。又上述所謂本於所有權之請求權，即指民法第767
    條所規定之物權的請求權而言，故對於無權占有或侵奪共有
    物者，請求返還共有物之訴，得由共有人中之一人單獨提起
    （最高法院28年上字第2361號判例意旨參照）。本件原告國
    高公司為系爭17地號土地之所有權人、原告丙○○、戊○○
    則為系爭17-1、17-2地號土地之共有人如前所述，惟被告否
    認有無權占有系爭土地之情事，並以前揭情詞置辯。經查：
  1.按以所有之意思，20年間和平繼續占有他人未登記之不動產
    ，得請求登記為所有人，民法第769 條固定有明文。惟依民
    法第769 條規定所取得之權利，亦僅係登記為所有權人之請
    求權而已，若不動產業已登記為他人所有，自不得再依該條
    規定請求登記為不動產之所有權人。而被告自承系爭土地於
    68年間即登記為國有（見本院卷第47頁之被告答辯(三)狀），
    嗣並經出售他人，則參之上開規定，系爭土地已非「他人未
    登記之不動產」，從而被告抗辯其依上開規定業已時效取得
    系爭土地之所有權等語，並無理由。
  2.被告雖又抗辯其與出賣系爭土地予原告之前手簽有合建契約
    及使用借貸協議等語。然按使用借貸契約僅屬「貸與人」與
    「使用人」間特定債之關係，是除經原告同意接受上開協議
    之拘束，上開協議本難以對抗系爭土地之所有人即原告。
  3.至被告抗辯被告甲○○、乙○○均為系爭17-1、17-2、17-3
    地號土地之共有人，惟訴外人蔡式榖未依約通知被告行使優
    先承購權，即將其共有之系爭土地移轉登記予他人，嗣並輾
    轉移轉予原告等語，固據被告提出前揭地號土地所有權狀影
    本3 紙為證（見本院卷第73頁至第75頁）。然按土地法第34
    條之1 第4 項僅規定共有人出賣共有土地或建築改良物之應
    有部分時，他共有人得以同一價格共同或單獨先承購，並未
    如同法第104 條第2 項後段設有出賣人未通知優先購買權人
    而與第三人訂立買賣契約者，其契約不得對抗優先購買權人
    之明文。故該條項規定之優先承購權係指他共有人於共有人
    出賣共有土地或建築改良物時，對於該共有人有請求以同樣
    條件訂立買賣契約之權而言，倘共有人違反法律規定將應有
    部分賣與他人已依法取得所有權時，他共有人不得主張該買
    賣為無效而塗銷其依法所為之登記（最高法院65年台上字第
    853 號判例意旨參照）。故被告前揭所為抗辯亦不足採。
  4.又按第三人主張表意人與相對人通謀而為虛偽意思表示者，
    該第三人應負舉證之責（最高法院48年台上字第29號、27年
    上字第2622號判例意旨參照）。被告雖又抗辯原告通謀而為
    虛偽意思表示而購買系爭土地等語，惟業經原告所否認，被
    告復未於本院審理時舉證以實其說，是參之上開說明，被告
    此部分抗辯亦不足採。
  5.綜上所述，原告國高公司既為系爭17地號土地之所有權人、
    原告丙○○、戊○○則為系爭17-1、17-2地號土地之共有人
    ，被告等又未於本院審理時提出渠等得以合法占有前揭土地
    之證據，從而原告本於所有權而請求被告甲○○將如附圖所
    示斜線Ａ、Ｂ、Ｃ部分面積共184 平方公尺之系爭建物拆除
    ，並將其所占用系爭17地號土地如附圖斜線Ｃ部分所示10
    平方公尺面積返還原告國高公司、系爭17-1地號土地如附
    圖斜線Ａ部分所示71平方公尺面積、系爭17-2地號土地如附
    圖斜線Ｂ所示103 平方公尺面積，返還原告戊○○、丙○○
    及其他共有人全體；並請求被告乙○○、丁○○自系爭建物
    中遷出，自屬有據，應予准許。至原告超過此部分之請求，
    則為無理由，應予駁回。
四、本件事證已臻明確，兩造其餘主張陳述及所提之證據，經本
    院斟酌後，認與判決結果不生影響，均毋庸再予論述，附此
    敘明。
五、本件兩造均聲明願供擔保請求宣告假執行及免為假執行；就
    原告勝訴部分，核均無不合，爰酌定相當之擔保金額予以准
    許。至原告敗訴部分，其假執行之聲請失所依附，應予駁回
    。
六、訴訟費用負擔之依據：民事訴訟法第79條。
中    華    民    國    97    年     2    月    29    日
                           民事第二庭    法  官   黃蓓蓓
以上正本係照原本作成。
如對本判決上訴，須於判決送達後20日內向本院提出上訴狀。
中    華    民    國    97    年     2    月    29    日
                                     法院書記官   林蓮女


司法院資訊處製作；財團法人民間司法改革基金會備份。
